---
title: "Uso de GBIF"
author: "Horacio Samaniego"
date: "`r Sys.Date()`"
output: html_document
editor_options: 
  markdown: 
    wrap: 72
---

# Ecoinformática y modelos de distribucion de especies

```{r setup, include=FALSE}
knitr::opts_chunk$set(
	message = FALSE,
	warning = FALSE,
	cache = FALSE,
	include = FALSE,
	tidy = TRUE,
	tidy.opts = list(blank = FALSE, width.cutoff = 80)
)
library(leaflet)
library(rasterVis)
library(gridExtra)
library(kableExtra)
library(mapview)
library(curl)
options("kableExtra.html.bsTable" = T)
```

## Uso de GBIF para el manejo de datos en conservación

[GBIF](https://www.gbif.org) es la Global Biodiversity Information
Facility. Una red de infraestructura de datos internacional financiada
por distintos gobiernos. Su objetivo es proporcionar acceso libre y
gratuito a datos sobre biodiversidad a nivel mundial. GBIF movilizan
datos de diversas fuentes incluyendo museos, herbarios, instituciones de
investigación y ciudadanos científicos para ponerlos a disposición del
la comunidad en un único portal.

Las principales características y funciones de GBIF incluyen: -
Agregación de datos: GBIF agrega datos sobre biodiversidad de diversas
instituciones y organizaciones, creando un conjunto de datos completo e
interoperable. - Accesibilidad a los datos: GBIF proporciona una
plataforma para que los usuarios accedan a una gran cantidad de datos
sobre biodiversidad. Los investigadores, los responsables políticos y el
público en general pueden utilizar la información para diversos fines,
como la investigación científica, planificación de la conservación y la
toma de decisiones. - Estándares de datos: GBIF promueve el uso de
estándares comunes para los datos de biodiversidad, asegurando que la
información de diferentes fuentes pueda ser fácilmente integrada y
comparada. - Colaboración Internacional: GBIF fomenta la colaboración
entre países y organizaciones para compartir datos sobre biodiversidad a
nivel mundial. Funciona como una red de nodos, cada uno de los cuales
representa a un país o región. - Informática de la Biodiversidad: GBIF
desempeña un papel en el avance de la informática de la biodiversidad,
que implica el uso de tecnología informática para gestionar y analizar
datos de biodiversidad.

Al proporcionar una plataforma unificada para acceder a los datos de
biodiversidad, GBIF contribuye a la comprensión global de los patrones
de biodiversidad, ayuda a controlar los cambios en los ecosistemas y
apoya los esfuerzos relacionados con la conservación y el desarrollo
sostenible. Investigadores y responsables políticos confían a menudo en
GBIF para acceder a información actualizada y completa sobre
biodiversidad para su trabajo.

Existen además distintas API orientadas a distintos lenguajes
informáticos para acceder a esta información. (i.e.
[Ruby](https://github.com/sckott/gbifrb),
[Python](https://github.com/gbif/pygbif),
[PHP](https://gitlab.res-telae.cat/restelae/php-gbif) y
[R](https://github.com/ropensci/rgbif)). Aquí utilizaremos R para poder
acceder a datos de GBIF como parte de la practica de hacer [ciencia
abierta](https://ropensci.org/).

### Estudio de distribución de especies usando datos de GBIF

```{r other-libs, include=FALSE}
library(rgbif)
library(rworldxtra)
library(raster)
library(sf)
library(tidyverse)
```

Vamos a hacer un modelo de distribucion de especies para *Octodon
degus*. [Aquí](https://es.wikipedia.org/wiki/Octodon_degus) una
descripción del endémico ratón de cola de pincel.

**¿Cuántos registros de presencia hay?**

La función `occ_count()` retorna la cantidad de registros de presencia
de acuerdo con criterios como código del taxón (taxonKey), tipo de
registro (basisOfRecord), país y año, entre otros.

Por ejemplo, `occ_count()` retorna `r occ_count()`, el número total de
registros en la base de datos.

Ahora, `occ_count()` acepta una variedad de parámetros (ver
`?occ_count`) como por ejemplo, el conteo de registros georreferenciados

```{r reg-gbig-geo}
occ_count(georeferenced = TRUE)
```

o bien el número de registros por país. Chile en este caso. Para eso
debemos saber exactamente el código ISO. (Aunque es f[acil de
inferir!]). Este es un vector que viene como parte de la librería
`rgbif`, y se llama `isocodes`. Por eso podemos recuperarlo de esta
manera:

```{r ej-gbif-chile, warning=FALSE}
cl_isocode <- isocodes[grep("Chile", isocodes$name), "code"]
## Conteo para Chile
occ_count(country="CL",georeferenced = TRUE)
```

Un ejemplo: ¿Cuántos registros georeferenciado de puma (*Puma concolor*)
existen en GBIF para Argentina?

```{r pumas-arg}
name <- name_backbone(name='Puma concolor', rank='species') # Obtención del código del taxón

print(name[, c('usageKey', 'scientificName')])
```

Usando el número de registro en la Base de datos GBIF pordemos
contarlos:

```{r pumas-n-arg}
p_en_ar <- occ_count(taxonKey = 2435099, 
          country = 'AR',
          georeferenced = TRUE
)
```

Hay entonces, `r p_en_ar` registros georeferenciados en Argentina en la
base de datos de GBIF!

-   [Aqui](https://docs.ropensci.org/rgbif/articles/taxonomic_names.html)
    una guía para trabajar con nombres taxonómicos.

## El degu (_Octodon degus_)

Ahora, podemos describir la distribucion de **Octodon degus**.

![Octodon
degus](https://upload.wikimedia.org/wikipedia/commons/4/47/Octodon_degus_-Heidelberg_Zoo%2C_Germany-8a.jpg)

Aqui encuentras la ficha del Ministerio del Medio Ambiente aqui para
esta especie:
([PDF](https://clasificacionespecies.mma.gob.cl/wp-content/uploads/2019/10/Octodon_lunatus_15RCE_FINAL.pdf))

Usaremos dos funciones de la librería `rgbif` para descargar los
registros georeferenciados de degu en Chile. Con `occ_search()` y
`occ_data()` puedes recuperar esto y obtener todos los registros
existentes. Entre ellos, nos interesará el *nombre científico*, *país*,
*continente*, *fecha*, entre otros datos.

`occ_search` nos da un resumen de resultados como los del paquete
`dplyr` de Tidyverse que nos será muy útil para filtrar, seleccionar y
agrupar los registros, mientras que `occ_data` está optimizada para ser
más eficiente y se recomienda en caso de buscar un volumen mayor de
información desde GBIF.

-   Ojo -\> Sólo se entregan **máximo de 100000** registros en cada
    llamada.
-   Mas info
    [aqui](https://docs.ropensci.org/rgbif/articles/getting_occurrence_data.html)
    para descargas de datos.

```{r degus-chile}
od = occ_data(
  scientificName = 'Octodon degus', 
  country = 'CL', 
  hasCoordinate = TRUE, 
  hasGeospatialIssue = FALSE
)

# veamos que datos son
od$data |>
  kbl() |>
  kable_styling(bootstrap_options = c("striped", "hover", "condensed")) |>
  scroll_box(width = "100%", height = "70%")
```

Vemos que la consulta nos retornó `r nrow(od$data)` registros (filas) y
`r ncol(od$data)` columnas de información para cada registro. Esos son
muchos datos para cada registro. Debemos evaluar qué son y ver cuales
nos son útiles!!!

Para ver la lista completa veamos la lista de nombres de columnas con
`names()`:

```{r cols-degus-gbif-chile}
names(od$data)
```

### Construcción de un set de datos geográfico

Cada registro tiene asociado coordenadas geográficas, lo que nos permite
transformar esta tabla a un objeto de tipo `sf` ([simple
feature](https://r-spatial.github.io/sf/articles/sf1.html)). Con eso
podemos representarlo espacialmente

Entonces, primero transformamos estos datos en un objeto "geográfico" de
`sf` usando las columnas `"decimalLongitude"` para `x` y
`"decimalLatitude"` para `y`. Hay que tambien designar la proyección
geográfico. Aqui es simplemente la latlon ([epsg:
4326](https://epsg.io/4326)).

-   [Aquí](https://www.nceas.ucsb.edu/sites/default/files/2020-04/OverviewCoordinateReferenceSystems.pdf)
    una guía básica para comprender proyecciones geográficas de
    [NCEAS](https://www.nceas.ucsb.edu/).

```{r degus-sf}
od_sf <- st_as_sf(od$data, coords = c("decimalLongitude", "decimalLatitude"), 
                   crs= "+proj=longlat +datum=WGS84 +ellps=WGS84 +towgs84=0,0,0")
```

ahora, veamos nuevamente la tabla:

```{r ver-table-degus-gbif}
od_sf |>
  kbl() |>
  kable_styling(bootstrap_options = c("striped", "hover", "condensed")) |>
  scroll_box(width = "100%", height = "70%")
```

es básicamente la misma que `od`, a anterior, colo que se puede
manipular espacialente. Esto es, ver en un mapa pues cada registro
(fila) tiene asociada una coordenada.

### Distribución geográfica de registros de O.degus en GBIF para Chile

Lo primero es ver donde quedan estas coordenadas. Usemos `ggplot2`:

```{r mapa-ggplot}
ggplot() + 
  geom_sf(data = od_sf) + 
  theme_bw()
```

Pero, es posible poner los registros en un mapa de las comunas de Chile?

Para eso necesitamos un mapa de las comunas. Buscamos entre los
shapefiles de la Biblioteca Nacional y lo usamos como mapa base.

```{r leer-shp-bcn}
shp='comunas.shp'

if ( !file.exists(shp) ){
  url_com = "https://www.bcn.cl/obtienearchivo?id=repositorio/10221/10396/2/Comunas.zip"
  print(paste("Descargando",shp, "de",url_com))
  # library(curl)
  com_tmp = tempfile()
  com = curl::curl_download(url_com,com_tmp)
  unzip(com)
}

comunas = read_sf("comunas.shp") |>
#  dplyr::filter(Region == 'Región de Los Ríos') |>
  dplyr::select(Comuna, Provincia) |>
  st_transform(crs=32719) # es importante manejar esa info en coordenadas "reales"

ggplot() + 
  geom_sf(data=comunas) +
    geom_sf(data = od_sf) + theme_bw() +
  ggtitle("Registros de O. degus en GBIF")
```

### Visualización interactiva

Podemos usar mapview para explorar los datos de forma interactiva.

```{r ploteo-interactivo}
mapview(od_sf,zcol="year")
```

## Nicho climático

Vamos a buscar cuáles son las condiciones climáticas en que están estos
registros y generamos asi, una definición (gruesa) del nicho climático.

Para eso, usaremos los datos de Worldclim, que se encuentran
documentados [aquí](https://www.worldclim.org). Sólo usaremos las
variables bioclimáticas.

- Ojo: La función `getData()`, de la librería `raster` permite descargar directamente desde worldclim los datos bioclimáticos con el parámetro 'var'. Así, `getData('worldclim', var='bio', res=10)` o bien  `getData('CMIP5', var='tmin', res=10, rcp=85, model='AC', year=70)` nos permite descargar los datos bioclim[aticos a una resolución mas gruesa, o bien la temperatura mínima para la proyección de cambio climático futuro (CMIP5) del modelo 'AC' para el año 2070, respectivamente   !  
```{r worldclim}
Bioclim <- getData("worldclim", var = "bio", res = 2.5) |>
    crop(od_sf)

plot(Bioclim)
```

### Clima en sitios de registrp de _O. degus_

Para extraer los datos bioclimáticos en las coordenadas para *O. degus*,
debemos consultar los pixeles de los rasters bioclimáticos donde existen
ocurrencias en gbif.

![Ejemplo de consulta de valores de raster en
coordenadas](https://www.esri.com/arcgis-blog/wp-content/uploads/2018/08/extraction_multi.jpg)

La función a usar está en la librería `raster` y se llama `extract()`.

Con eso generamos una tabla con las variables climaticas en cada una de
las coordenadas en que hay registros de *O. degus* en GBIF.

```{r extraccion-datos-bioclimaticos}
Clima <- raster::extract(Bioclim, od_sf) |>
    as.data.frame()

kable(Clima) |> 
  kable_styling(bootstrap_options = c("striped", "hover", "condensed")) |>
  scroll_box(width = "100%", height = "100%")
```

Ahora, a qué corresponde bio1, bio2, etc...??

Veamos, por una parte, que son estas variable:
`r knitr::include_url("https://www.worldclim.org/data/bioclim.html", height="300px")`


Por otra parte, la inspección de la tabla muestra que sólo tiene los valores bioclimáticos. Necesitamos, ciertamente, asociar los registros y probablemente otros datos climáticos. 

Pero miremos primero como se relacionan los valores bioclimáticos recuperados para _O.degus_.


### Correlacion entre vaiables bioclimaticas

Sabemos que las variables bioclimáticas son variables derivadas
de la variables de clima. Por lo tanto, han de tener fuertes
correlaciones entre ellas.

- [Aqui](https://www.worldclim.org/data/bioclim.html) la descripción de las variable bioclimáticas de worldclim.

Es, por lo tanto, importante comprender cuales variables bioclimáticas
son significativamente relevantes para describir, y predecir, la
distribución de la especies. Esto significa que debemos poder tener una
buena idea de la correlación entre variables bioclimáticas para no usar
variables que representan, en realidad, un mismo aspecto del clima a la
hora de generar una predicción.

veamos la correlación entre la variables bioclimáticas donde hay
_O.degus_. Fíjense que se han agrupados las filas y columnas con
correlaciones similares para facilitar la interpretación. Eso puede
hacerse con la librería `ggcorrplot` y su parámetro `hc.order`.

```{r tabla-correlaciones-bioclimaticas}

# install.packages("ggcorrplot")
# library(ggcorrplot)

corr <- cor(Clima,use = "pairwise")
ggcorrplot::ggcorrplot(corr,method='circle',pch=2,show.diag = FALSE,type="upper",
           ggtheme = theme_minimal(),hc.order = TRUE)
```





Seleccionamos entonces algunas variables de *Bioclim* que muestren baja
correlación (no negativa!).

yo veo las variables : 

 - BIO1 = Temperatura media anual
 - BIO3 = Isotermia (BIO2/BIO7) (×100)
 - BIO5 = Temperatura máxima del mes más cálido
 - BIO9 = Temperatura media del trimestre más seco
 - BIO10 = Temperatura media del trimestre más cálido

(son todas de temperatura.... mmmh sus. Creo que será importante considerar directamente las variables climáticas.)

```{r sel-vars-bioclimaticas}
Bioclim2 <- Bioclim[[c("bio1","bio3","bio5","bio9","bio10")]]

Clima2 <- raster::extract(Bioclim2, od_sf) |>
    as.data.frame()

#rm(Bioclim)
```

Unimos los datos de ocurrencia de *Octodon degus* con los datos
biolimáticos para tener todo en una sola tabla que tendrá las
coordenadas geográficas de las ocurrencias de *O.degus* en GBIF para
Chile.

```{r juntar-datos}
od2 <- od_sf |>
  bind_cols(Clima2)


kable(od2) |>
  kable_styling(bootstrap_options = c("striped", "hover", "condensed"))|>
  scroll_box(width = "100%", height = "100%")

```

## Ejercicios

Con estos ejercicios iremos haciendo un reporte, que sera evaluado en 4
semanas.

 1.  Describir los datos de ocurrencia de *O. degus* en base de datos [GBIF](http://www.gbif.org)
   a.  ¿Cuántos registros totales existen? y ¿En cuántas localidades únicas?
   b.  ¿Qué otros datos pueden asociarse a dichos registros? (bonus, no lo vimos en clase!)

 2.  Hacer un mapa de la distribución de *O. degus* para Chile
  a.  ¿En cuántas Regiones encontramos a esta expecie?
  b.  ¿Cuál es la comuna de Chile que tiene mas registros?

3.  Construye una base de datos (tabla), con los valores de *temperatura*, *pp* y variables bioclimáticas donde ocurre *O. degus* en Chile. (si, T y pp también!)

4.  Describe estadisticamente el espacio bioclimático en que ocurre *O.degus*

<!-- -->

a.  Rango de T y PP, promedio, moda, desviaciones...

<!-- -->

5.  Construye una serie de tiempo con el número de registros de *O.
    degus*

<!-- -->

a.  ¿Puedes decir cual es la comuna (o región) que ha tenido el registro
    mas continuo de esta especie?
    i.  Antes de hacer, diseña un algoritmo para producir dichos datos.
