---
title: "Uso de GBIF"
author: "Horacio Samaniego"
date: "`r Sys.Date()`"
output: html_document
---

# Uso de GBIF y modelos de distribucion de especies

```{r setup, include=FALSE}
knitr::opts_chunk$set(echo = TRUE, warning = FALSE, message = FALSE, cache = FALSE, tidy = TRUE, tidy.opts= list(blank = FALSE, width.cutoff = 60))
library(leaflet)
library(sf)
library(tidyverse)
library(rgdal)
library(raster)
library(rasterVis)
library(rworldxtra)
library(tidyverse)
library(gridExtra)
library(kableExtra)
options("kableExtra.html.bsTable" = T)
```

## Estudio de abundancia usando datos de [GBIF](http://www.gbif.org)

```{r, echo = TRUE, eval=TRUE}
library(rgbif)
library(rworldxtra)
library(raster)
library(sf)
library(tidyverse)
```

Vamos a hacer un modelo de distribucion de especies para _Octodon degus_. [Aquí](https://es.wikipedia.org/wiki/Octodon_degus) una descripción del ratón de cola de pincel.


### Registros de presencia

La función `occ_count()` retorna la cantidad de registros de presencia de acuerdo con criterios como código del taxón (taxonKey), tipo de registro (basisOfRecord), país y año, entre otros.

Ejemplos de uso de occ_count:

```{r}
# Total de registros de presencia en GBIF
occ_count()
```


Cantidad de registros georreferenciados

```{r}
occ_count(georeferenced = TRUE)

```

## Cantidad de registros ubicados en Chile


```{r}
#código del país
cl_isocode <- isocodes[grep("Chile", isocodes$name), "code"]
## Conteo
occ_count(country="CL",georeferenced = TRUE)

```


### Ejemplo, pumas en Arg

```{r}
# registros de Pumas ubicados en Argentina, georreferenciados
# Obtención del código del taxón
name <- name_backbone(name='Puma concolor', rank='species')
name[, c('usageKey', 'scientificName')]

```


Contamos

```{r}
occ_count(taxonKey = 2435099, 
          country = 'AR',
          georeferenced = TRUE
)

```

## Busqueda de registros

Nos vamos a concentrar en describir la distribucion de _Octodon degus_


Usaremos `occ_search()` y `occ_data()` para recuperar presencias. Obtendremos  _nombre científico_, _país_, _continente_, _fecha_, entre otros datos.

`occ_search` nos da un resumen de resultados como los del paquete `dplyr` de Tidyverse, mientras que `occ_data` está optimizada para ser más eficiente.

Ojo -> Sólo se entregan **máximo de 100000** registros en cada llamada.

```{r}
# Registros de presencia de manigordos en Costa Rica, georreferenciados y sin problemas detectados de georreferenciación (ej. coordenadas invertidas)
occ_search(
  scientificName = 'Octodon degus', 
  country = 'CL', 
  hasCoordinate = TRUE, 
  hasGeospatialIssue = FALSE
)
```


```{r}
od  = occ_search(
  scientificName = 'Octodon degus', 
  country = 'CL', 
  hasCoordinate = TRUE, 
  hasGeospatialIssue = FALSE
)

od <- od$data |>
  dplyr::select(decimalLongitude,decimalLatitude,verbatimLocality) |>
  distinct()
```

## Plotear 

```{r}

coordenadas <- tibble(x = od$decimalLongitude, y = od$decimalLatitude) |>
                   st_as_sf(coords = c("x", "y"), crs= "+proj=longlat +datum=WGS84 +ellps=WGS84 +towgs84=0,0,0"
                                )

ggplot() + geom_sf(data = coordenadas) + theme_bw()


```


## plotear mas bonito 


```{r}

library(curl)
com_tmp = tempfile()
com = curl_download("https://www.bcn.cl/obtienearchivo?id=repositorio/10221/10396/2/Comunas.zip",com_tmp)
unzip(com)

lr = read_sf("comunas.shp") %>%
#  dplyr::filter(Region == 'Región de Los Ríos') %>%
  dplyr::select(Comuna, Provincia) %>%
  st_transform(crs=32719)

ggplot() + 
  geom_sf(data=lr) +
    geom_sf(data = coordenadas) + theme_bw()



#library(mapview)

#mapview(lr)

```
### con mapview


```{r}
mapview(coordenadas)
```


### Buscando datos climaticos

```{r}
Bioclim <- getData("worldclim", var = "bio", res = 2.5) %>%
    crop(coordenadas)
plot(Bioclim)
```

El clima para los _O. degus_

```{r}

Clima <- raster::extract(Bioclim, coordenadas) %>%
    as.data.frame()

kable(Clima) %>% kable_styling(bootstrap_options = c("striped", "hover", "condensed")) %>%  scroll_box(width = "100%", height = "400px")
```


###Correlacion entre vaiables bioclimaticas

Es importante comprender cuales variables bioclimáticas son relevantes para decribir y predecir la distribución de la especies. Identificar la correlación entre variables 
permite elegir las variables que tienen mas sentido a la hora de generar una predicción.

```{r}
#install.packages("ggcorrplot")
library(ggcorrplot)
corr <- cor(Clima,use = "pairwise")
ggcorrplot(corr,method='circle',pch=2,show.diag = FALSE,type="upper",
           ggtheme = theme_minimal(),hc.order = TRUE)
```
Selecctionamos en función de la correlación algunas variables de _Bioclim_

```{r}
Bioclim <- Bioclim[[c(1,3,5,9,10)]]
plot(Bioclim)

Clima2 <- raster::extract(Bioclim, coordenadas) %>%
    as.data.frame()


kable(Clima2) %>% kable_styling(bootstrap_options = c("striped", "hover", "condensed")) %>%  scroll_box(width = "100%", height = "400px")
```

Unimos los datos de ocurrencia de _Octodon degus_ con los datos biolimáticos.
```{r}
od2 <- coordenadas |>
  bind_cols(Clima)

```


## Ejercicios

1. Describir los datos de ocurrencia de _O. degus_ en base de datos [GBIF](http://www.gbif.org) 
  a. ¿Cuántos registros totales existen? y ¿En cuántas localidades únicas?
  b. ¿Qué otros datos pueden asociarse a dichos registros? (bonus, no lo vimos en clase!)
2. Hacer un mapa de la distribución de _O. degus_ para Chile
  a. ¿En cuántas Regiones encontramos a esta expecie?
  b. ¿Cuál es la comuna de Chile que tiene mas registros?
3. Construye una base de datos (tabla), con los valores de temperatura, pp y variables bioclimáticas donde ocurre _O. degus_ en Chile
4. Describe estadisticamente el espacio bioclimático en que ocurre _O. degus_
  a. T y PP máximas y mínimas
5. Contruye una serie de tiempo con el número de registros de _O. degus_
  a. ¿Puedes decir cual es la comuna (o región) que ha tenido el registro mas continuo de esta especie?
      i. Antes de hacer, diseña un algoritmo para producir dichos datos.
